【裁判字號】    99,訴,1501
【裁判日期】    991130
【裁判案由】    清償債務
【裁判全文】
臺灣高雄地方法院民事判決              99年度訴字第1501號
原      告  朱林麗菊
            林麗香
共      同
訴訟代理人  黃郁婷律師
被      告  陳美足
            陳美伶
            陳客村
兼    共同  黃蓮金
訴訟代理人
上列當事人間請求清償債務事件，經本院於民國99年11月19日言
詞辯論終結，判決如下：
    主      文
被告應連帶給付原告朱林麗菊、林麗香各新臺幣參拾萬元，及均
自民國九十九年六月十五日起至清償日止，按週年利率百分之五
計算之利息。
訴訟費用由被告連帶負擔百分之五十五，餘由原告負擔。
本判決第一項於原告朱林麗菊、林麗香分別以新臺幣壹拾萬元供
擔保後，分別得為假執行。
原告其餘假執行之聲請駁回。
    事實及理由
一、原告主張：緣訴外人陳清標分別於民國92年5 月27日、92年
    6 月30日、93年6 月7 日向原告朱林麗菊借款新臺幣（下同
    ）200,000 元、300,000 元、300,000 元，合計800,000 元
    （以下分別簡稱第1 筆借款、第2 筆借款、第3 筆借款），
    朱林麗菊已依陳清標指示將款項匯入陳清標設於高雄區中小
    企業銀行光復分行之帳戶內，其中第1 筆、第2 筆（原告辯
    論意旨狀誤載為第3 筆）因有預扣當次利息，實際交付金額
    分別為192,000 元、295,000 元，陳清標並分別簽發如附表
    編號1 至3 所示免除作成拒絕證書之本票三紙交予朱林麗菊
    收執。陳清標復於95年5 月11日向原告林麗香借款300,000
    元，並簽發如附表編號4 所示免除作成拒絕證書之本票一紙
    交予林麗香收執。詎陳清標僅繳息至97年間為止，且已於97
    年10月28日死亡，而被告黃蓮金、陳美足、陳美伶、陳客村
    分別為陳清標之妻、女、女、子，均為法定之繼承人，原告
    二人曾分別於98年6 月17日、同年12月10日向被告催討，均
    未獲置理，爰依繼承及消費借貸之法律關係提起本件訴訟等
    語。並聲明：（一）被告應連帶給付原告朱林麗菊、林麗香
    各800,000 元、300,000 元，及均自起訴狀繕本送達翌日起
    至清償日止，按週年利率百分之5 計算之利息。（二）願供
    擔保，聲請准予宣告假執行。
二、被告抗辯：陳清標雖有收到原告所稱款項，然雙方並無消費
    借貸關係存在，是原告是要與陳清標一起投資，結果投資失
    利，原告應自行承擔，不得請求返還。又陳清標會簽發如附
    表所示本票，是俾供原告知悉其置於陳清標處之款項數額為
    何，且後來原告有將款項取回，但數額不詳等語。並聲明：
    原告之訴駁回。
三、以下為兩造不爭執事項，且有支票存款送款簿存根、本票、
    戶籍謄本、本院公務電話紀錄附卷可參，應堪作為本件判決
    之基礎：
（一）陳清標有收到原告起訴意旨所稱款項。
（二）陳清標有簽發如附表所示本票。
（三）陳清標已於97年10月28日死亡，被告為其法定繼承人，且
      未辦理拋棄或限定繼承。
（四）原告二人曾分別於98年6 月17日、同年12月10日向被告催
      討債務。
四、本院之判斷：
（一）按稱消費借貸者，謂當事人一方移轉金錢或其他代替物之
      所有權於他方，而約定他方以種類、品質、數量相同之物
      返還之契約。借用人應於約定期限內，返還與借用物種類
      、品質、數量相同之物；未定返還期限者，借用人得隨時
      返還，貸與人亦得定1 個月以上之相當期限，催告返還。
      遲延之債務，以支付金錢為標的者，債權人得請求依法定
      利率計算之遲延利息，但約定利率較高者，仍從其約定利
      率。民法第474 條第1 項、第478 條、第233 條第1 項分
      別定有明文。復按稱消費借貸者，於當事人間必本於借貸
      之意思合致，而有移轉金錢或其他代替物之所有權於他方
      之行為，始得當之。是以消費借貸，因交付金錢之原因多
      端，除有金錢之交付外，尚須本於借貸之意思而為交付，
      方克成立。倘當事人主張與他方有消費借貸關係存在者，
      自應就該借貸意思互相表示合致及借款業已交付之事實，
      均負舉證之責任，其僅證明有金錢之交付，未能證明借貸
      意思表示合致者，仍不能認為有該借貸關係存在。最高法
      院98年度台上字第1045號判決意旨可資參照。又民事訴訟
      如係由原告主張權利者，應先由原告負舉證之責，若原告
      不能舉證，以證實自己主張之事實為真實，則被告就其抗
      辯事實即令不能舉證，亦應駁回原告之請求。最高法院著
      有82年度台上字第1723號判決意旨可循。
（二）就朱林麗菊之第3 筆借款以及林麗香之借款各300,000 元
      部分：
      被告並不否認陳清標有收到該等款項，然對於收受款項之
      原因有所爭執，原告就此應負舉證之責。觀諸原告所提出
      如附表編號3 、4 所示本票，其發票日期、金額均與原告
      主張借款之時間、金額相符。被告雖以前揭情詞置辯，然
      依一般社會大眾對於簽發本票之普遍認知，主要是具有擔
      保付款之用意，如發票人未依約給付款項，執票人即可依
      票據法第123 條行使追索權聲請強制執行，抑或作為起訴
      請求對方付款之憑證。倘若果如被告所辯，該等款項乃合
      作投資之用且自負盈虧，則陳清標大可簽立一般字據即為
      已足，何必開立本票負擔發票人責任，而陷自己於不利。
      另參以被告就款項之用途原辯稱：原告係交付金錢委由陳
      清標貸借他人以賺取利息等語，嗣後又翻異前詞，前後不
      一。足認原告主張該等款項係屬借款性質，應可憑採。至
      被告抗辯後來原告有將款項取回但數額不詳等語，並未舉
      證以實其說，尚難採信。從而，被告於陳清標死亡後，自
      應繼承該等債務並連帶負責。又本件未見清償期之約定，
      則依上述民法第478 條規定，原告二人分別於98年6 月17
      日、同年12月10日向被告催討債務後提起本訴，請求自起
      訴狀繕本送達翌日（均為99年6 月15日，此有送達證書附
      卷可稽）起加給法定遲延利息，應屬合理。
（三）就朱林麗菊之第1 筆及第2 筆借款部分：
      被告並不否認陳清標有收到該等款項，然對於收受款項之
      原因有所爭執，原告就此即應負舉證之責。觀諸原告所提
      如附表編號1 、2 所示本票，其簽發日期與原告所稱借款
      日期相距甚久，且與支票存款送款單所示金額192,000 元
      、295,000 元並不吻合，尚難認定兩者之間有何關聯性。
      而衡情一般交付金錢之原因要有多端，原告既未舉證其係
      本於借貸之意思而為交付，則不能僅憑被告上述前後不一
      之抗辯，即認定此部分消費借貸關係存在，而命陳清標之
      繼承人即被告連帶負責，是原告此部分之請求尚嫌無據。
（四）綜上所述，本件原告請求被告連帶給付朱林麗菊、林麗香
      各300,000 元，及均自99年6 月15日起至清償日止，按週
      年利率百分之5 計算之利息，此部分為有理由，應予准許
      。逾此部分之請求則無理由，應予駁回。
五、本件原告陳明願供擔保聲請宣告假執行，就其勝訴部分核無
    不合，爰酌定相當擔保金額准許之。至於其敗訴部分，其假
    執行之聲請已失所附麗，應予駁回。
六、結論：本件原告之訴一部有理由，一部無理由，依民事訴訟
    法第79條、第85條第2 項、第390 條第2 項，判決如主文。
中    華    民    國    99    年    11    月   30     日
                          民事第一庭  法  官  譚德周
以上正本係照原本作成。
如對本判決上訴，須於判決送達後20日內向本院提出上訴狀。如
委任律師提起上訴者，應一併繳納上訴審裁判費。
中    華    民    國    99    年    11    月    30    日
                                      書記官  鄭永媚
附表：
┌──┬─────────┬───┬───────┐
│編號│票面金額（新臺幣）│票號  │發票日（民國）│
│    │                  │      │              │
├──┼─────────┼───┼───────┤
│1   │300,000元         │862371│93年4 月20日  │
├──┼─────────┼───┼───────┤
│2   │200,000元         │862373│93年5 月10日  │
├──┼─────────┼───┼───────┤
│3   │300,000元         │862374│93年6 月7 日  │
├──┼─────────┼───┼───────┤
│4   │300,000元         │452682│95年5 月11日  │
└──┴─────────┴───┴───────┘

司法院資訊處製作；財團法人民間司法改革基金會備份。
